【裁判字號】    98,簡上,1118
【裁判日期】    990728
【裁判案由】    偽造文書
【裁判全文】
臺灣高雄地方法院刑事判決            98年度簡上字第1118號
上  訴  人
即  被  告  乙○○
上列上訴人即被告因偽造文書案件，不服本院簡易庭民國98年8
月31日97年度審簡字第3001號第一審刑事簡易判決（聲請簡易判
決處刑案號：96年度偵續字第385 號），提起上訴，本院管轄之
第二審合議庭依通常審判程序審理，自為第一審判決如下：
    主  文
原判決撤銷。
乙○○無罪。
    理  由
一、證據能力之說明：
    按被告以外之人於審判外之言詞或書面陳述，除法律有規定
    者外，不得作為證據；被告以外之人於審判外之陳述，雖不
    符刑事訴訟法第159 條之1 至同條之4 之規定，然經當事人
    於審判程序同意作為證據，法院審酌該言詞陳述或書面陳述
    作成時之情況，認為適當者，亦得為證據，刑事訴訟法第15
    9 條第1 項、第159 條之5 第1 項分別定有明文。本判決認
    定事實所引用之證據資料，除原已符合刑事訴訟法第159 條
    之1 至第159 條之4 ，及法律另有規定等傳聞法則例外規定
    而得作為證據者外，其餘各項證據經檢察官、被告乙○○於
    本院準備程序中均同意作為本件認定事實之證據（見本院簡
    上卷第20頁），且於本院言詞辯論終結前，對於卷附具有傳
    聞證據性質之證據，亦均已知其情，而未聲明異議，本院認
    該等傳聞證據作成時之狀況，並無任何違法取證之不適當情
    形，以之作為證據使用係屬適當，自得採為認定事實之證據
    。
二、聲請簡易判決處刑意旨略以：被告乙○○與告訴人丁○○○
    係朋友關係，緣被告乙○○於民國84年12月間，欲購買坐落
    屏東縣九如鄉○○段226-1 號土地，惟其欠缺自耕農身分而
    無法購買，遂向告訴人丁○○○約定以借名登記之方式，由
    告訴人丁○○○出名為前揭土地之所有權人，而由被告乙○○借用告訴人丁○○○之印鑑資料於同年月12日辦理前揭土
    地所有權移轉之登記事宜，再於同年月18日以上開土地設定
    抵押權予臺灣土地銀行屏東分行（下稱土地銀行）而貸款新
    臺幣（下同）180 萬元，以墊付購買該土地之款項，惟後被
    告乙○○另以告訴人丁○○○為債務人，而將上開土地設定
    第二順位抵押權500 萬元予自己。嗣因被告乙○○無力支付
    土地銀行之貸款利息，前揭土地遂為土地銀行向臺灣屏東地
    方法院聲請拍賣，並於95年10月12日由溫和成以82萬6, 000
    元拍定買受，而被告乙○○明知其與告訴人丁○○○間並無
    實際債權，亦無抵押權存在，竟基於使公務員登載不實之犯
    意，向臺灣屏東地方法院聲明其為抵押權人，而參與分配剩
    餘之價金5 萬7,892 元，使該管民事執行處之公務員於職務
    上所掌之公文書上為不實之登載，足生損害於臺灣屏東地方
    法院辦理民事執行案件之正確性。因認被告涉犯刑法第214
    條使公務員登載不實罪嫌。並以被告之供述、證人丁○○○
    、丙○○之證述及臺灣屏東地方法院95年度執字第5019號拍
    賣抵押物案件分配筆錄、言詞陳述筆錄、匯款入帳聲請書、
    被告95年5 月4 日（聲明參與分配）陳報狀等件，為其主要
    論據。
三、按犯罪事實應依證據認定之，無證據不得認定犯罪事實，又
    不能證明被告犯罪或其行為不罰者，應諭知無罪之判決，刑
    事訴訟法第154 條第2 項、第301 條第1 項分別定有明文。
    次按認定不利於被告之事實，須依積極證據，茍積極之證據
    本身存有瑕疵而不足為不利於被告事實之認定，即應為有利
    於被告之認定，更不必有何有利之證據，而此用以證明犯罪
    事實之證據，猶須於通常一般人均不至於有所懷疑，堪予確
    信其已臻真實者，始得據以為有罪之認定，倘其證明尚未達
    到此一程度，而有合理性之懷疑存在，致使無從為有罪之確
    信時，即應為無罪之判決（最高法院82年度臺上字第163 號
    判決、76年臺上字第4986號、30年上字第816 號等判例意旨
    參照）。
四、訊據被告固承認有將屏東縣九如鄉○○段226-1 號土地為自
    己設定權利價值為500 萬元之第二順位抵押權，嗣於土地遭
    查封拍賣時，其並以債權人之身分聲明參與分配等事實不諱
    ，惟堅詞否認有何使公務員登載不實之犯行，辯稱：我將我
    所購買上開土地借名登記在丁○○○名下，並經丁○○○同
    意，於85年1 月13日請代書陳玉池在上開土地上設定500 萬
    元之抵押權給自己，這是為了保障自己權利等語。經查：
  (一)被告乙○○於84年7 月24日以524 萬6000元之價格向林坤道
    購買屏東縣九如鄉○○段226-1 號土地（農地），並向友人
    丁○○○借名，於84年12月15日申請將土地（下稱系爭土地
    ）登記為丁○○○所有，有系爭土地之不動產買賣契約、土
    地登記謄本等件附卷可憑（見偵1 卷第4 頁～第5 頁；偵2
    卷第17頁～第18頁；偵4 卷第22頁～第26頁；本院簡上卷第
    60 頁 、第62頁）。又系爭土地登記為丁○○○所有後，被
    告另請託丁○○○擔任借款名義人，向土地銀行借款150 萬
    元，並於84年12月15日向屏東縣屏東地政事務所申請將土地
    銀行登記為系爭土地之第一順位抵押權人，設定180 萬元之
    最高限額抵押權。嗣另持其與丁○○○簽訂之土地抵押權設
    定契約書，於84年12月22日向屏東縣屏東地政事務所申請將
    其登記為系爭土地之第二順位抵押權人，設定權利價值500
    萬元之抵押權。系爭土地後因被告無力支付土地銀行貸款利
    息，經土地銀行向臺灣屏東地方法院聲請查封拍賣，由溫和
    成以82萬6000元拍定買受，被告隨即以第二順位抵押權人身
    份向臺灣屏東地方法院聲明參與分配，經該管民事執行處公
    務人員登載於職務上所掌之分配表公文書上，被告並獲得5
    萬7892元之分配價金等情，亦有屏東縣屏東地政事務所99年
    1 月27日屏所地一字第09 90001085 號函、95年6 月22日屏
    所地一字第0950007654號函分別檢附84年12月9 日、84年12
    月15日、85年1 月11日土地登記申請書、抵押權設定契約書
    、義務人丁○○○戶籍資料、印鑑證明及土地銀行84年12月
    21日放款借據、臺灣屏東地方法院94年度拍字第842 號民事
    裁定及被告聲明參與分配之陳報狀等件在卷可據（見偵2 卷
    第26頁～第49頁、第57頁～第58頁、第102 頁；本院簡上卷
    第28頁～第47頁）。上開各情亦經被告與告訴人丁○○○坦
    認不諱，首堪認定。
  (二)告訴人丁○○○固坦承其對於借名擔任系爭土地之登記所有
    權人，並因被告需籌措在系爭土地上搭蓋鐵皮屋之資金，故
    由其擔任借款名義人，向土地銀行借款150 萬元，並以系爭
    土地為擔保，登記土地銀行為系爭土地之第一順位抵押權人
    等事實均知情並配合辦理（見偵4 卷第23頁～第26頁、第38
    頁～第40頁；本院簡上卷第59頁～第60頁），惟否認其對被
    告負有500 萬元債務之事實，並表示對於被告為系爭土地第
    二順位抵押權人一事毫不知情，檢察官因而認系爭土地上以
    被告第二順位抵押權人（權利價值500 萬元）之抵押權設定
    為虛偽，被告於95年5 月4 日以第二順位抵押權人身份，向
    臺灣屏東地方法院聲明參與分配，致該院承辦民事執行業務
    之公務員於職務上所掌公文書上為不實之登載，涉嫌使公務
    員登載不實。故本件首應審究者厥為系爭土地以被告為第二
    順位抵押權人之抵押權設定是否為不實。
  1.按借名登記者，謂當事人約定一方將自己之財產以他方名義
    登記，而仍由自己管理、使用、處分，他方允就該財產為出
    名登記之契約，其成立側重於借名者與出名者間之信任關係
    ，在性質上應與委任契約同視，倘其內容不違反強制、禁止
    規定或公序良俗者，固應賦予無名契約之法律上效力，並類
    推適用民法委任之相關規定，最高法院著有98年度台上字第
    76號、第990 號判決可為參照。又按抵押權所擔保之債權，
    原可由契約當事人自行訂定，此觀民法第861 條但書之規定
    自明。故契約當事人如訂定以將來可發生之債權為被擔保債
    權，自非法所不許，此亦有最高法院47年台上字第535 號判
    例意旨可佐。
  2.本件被告乙○○於84年7 月24日以524 萬6000元之價格向林
    坤道購買屏東縣九如鄉○○段226-1 號土地，惟因其不具自
    耕農身份，受限於89年修正前土地法第30條私有農地所有權
    移轉，其承受人以能自耕者為限之規定，遂向具有自耕農身
    份之丁○○○借名，將系爭土地登記為丁○○○所有一情，
    業經被告供承不諱，核與證人丁○○○所述相符，堪認被告
    與丁○○○間有借名登記契約之意思合致，揆之前開裁判意
    旨，該契約自屬合法有效，合先敘明。
  3.又查，系爭土地買賣的價金為524 萬6000元，有不動產買賣
    契約書1 份附卷可憑（見偵2 卷第17頁），恰與第二順位抵
    押權之權利價值相近，是被告因向土地銀行借貸150 萬元，
    依約在系爭土地上以土地銀行為第一順位抵押權人、設定權
    利價值180 萬元之最高限額抵押後，另以己為第二順位抵押
    權人，在系爭土地上設定權利價值500 萬元之抵押權，以擔
    保將來在借名關係終止後對於丁○○○就系爭土地之返還請
    求權，核與在開放私有農地移轉予無自耕能力者承受時，一
    般民間借名登記土地實際所有權人採取保障權利之手段相符
    ，無何與法令相違之處，亦確適足保障其為系爭土地實際所
    有人之地位，是被告供稱：我當時跟丁○○○說為了擔保我
    自己出錢買的土地不會隨便被出名人偷賣或拿去借錢，我必
    須在系爭土地上，為我自己設定相當於買賣價金500 萬元之
    抵押權等語尚非無據。起訴意旨遽以告訴人指稱與被告無
    500 萬元之債權債務關係，逕認被告在系爭土地上設定之第
    二順位抵押權因無受擔保之債權存在而屬虛偽，尚有誤會。
  4.告訴人丁○○○雖堅詞否認曾與被告間有達成由被告登記為
    系爭土地第二順位抵押權人之協議。惟其於95年4 月11日偵
    訊中指稱：我只有交付1 次印章給被告，其他的章可能是被
    告或代書自己刻印云云（見偵2 卷第53頁），然經法務部調
    查局鑑定，認84年12月15日土地登記申請書、84年12月
    15 日 抵押權設定契約書（即第一順位抵押權設定）上「丁○○○」印文經以重疊比對結果與84年12月21日土地銀行
    中長期放款借據上「丁○○○印文」不符，有法務部調查局
    99年6 月4 日調科貳字第09900237630 號鑑定書附卷可據（
    見本院簡上卷第98頁～第99頁），而上開土地登記申請及抵
    押權設定契約、放款契約均經丁○○○同意，印鑑亦為其提
    供各情，均經丁○○○坦認不諱（見本院簡上卷第58頁），
    足見丁○○○提供為被告辦理系爭土地登記等相關事宜之印
    章至少即有2 枚，況其於96年12月25日偵訊中復改稱：我將
    兩個章都交給被告，他說要做土地登記使用，但有一個章不
    行，後來我才又拿另一個章給他（見偵4 卷第39頁），其證
    述前後不一，並擅行指稱被告有偽刻印章之行為而明顯悖於
    事實，是自難據其否認有提供印章、配合被告辦理第二順位
    抵押權登記，即逕對被告為不利之認定。
  5.反觀被告對於系爭土地設定第二順位抵押權當時之情形，於
    偵審程序均供稱：伊係將設定抵押權之文件帶去丁○○○家
    中，由丁○○○的先生丙○○蓋「丁○○○」的章，當時丁○○○也有在場等語（見偵2 卷第52頁～第54頁、第73頁～
    第75頁；偵3 卷第5 頁～第6 頁；偵4 卷第46頁～第49頁；
    本院簡上卷第119 頁～第120 頁），互核一致，可信性甚高
    。且告訴人因應被告另有在系爭土地上搭蓋鐵皮屋之計畫，
    而仍有籌措資金之需要，乃為被告出名擔任借款名義人於84
    年12月21日與土地銀行簽訂中長期放款借據一情，業據證人
    丁○○○於本院審理中證述明確（見本院簡上卷第59頁），
    參酌上開放款借據訂立之時間（84年12月21日）與第二順位
    抵押權之土地抵押權設定契約書簽訂時間（84年12月22日）
    相隔僅1 日（參見偵2 卷第16頁、第102 頁），又放款借據
    上「丁○○○」之印文，與第二順位抵押權之土地抵押權設
    定契約書、土地登記申請書上之「丁○○○」印文，經法務
    部調查局重疊比對結果認形體大致吻合，有法務部調查局99
    年6 月4 日調科貳字第09900237630 號鑑定意見書附卷可考
    （見本院簡上卷第98頁～第99頁），是丁○○○確有在辦畢
    貸款申請後，隨即於翌日以同一印章蓋印於第二順位抵押權
    設定契約書而同意被告為系爭土地之第二順位抵押權人之可
    能性。
  6.再者，被告委託代書陳玉池持上開經丁○○○蓋印之土地登
    記申請書於84年12月22日向屏東縣屏東地政事務所申請為系
    爭土地之第二順位抵押權登記，然因土地登記申請書上「丁○○○」之印文與印鑑不符而遭駁回。嗣代書陳玉池另於85
    年1 月11日持已補正「丁○○○」印鑑之土地登記申請書向
    地政事務所再為抵押權登記之申請，即於同年月13日經核准
    為系爭土地第二順位抵押權之登記，有屏東縣屏東地政事務
    所99年1 月27日屏所地一字第0990001085號函檢附84年12月
    22日、85年1 月11日土地登記申請書、土地登記案件補正通
    知書、土地登記案件駁回理由書簽辦單等件附卷可稽（見本
    院簡上卷第28頁～第47頁），堪認在84年12月22日、85 年1
    月11日之間，告訴人另有一交付印鑑章之行為，衡之在經證
    人丁○○○同意之土地借名登記、土地銀行之貸款契約、第
    一順位抵押權設定契約暨土地登記書均已辦理完畢後，被告
    如另持文件要求丁○○○蓋印或提供印鑑章，丁○○○當無
    不詳加詢問印章用途之理，益證丁○○○已知被告為辦理第
    二順位抵押權，猶提供印鑑協助辦理，其對於設定被告為系
    爭土地之第二順位抵押權人一事，自有同意之意，參酌聲請
    簡易判決處刑意旨亦認無證據證明被告有未經同意冒用丁○○○印章之情事，而將被告所涉偽造文書犯行不另為不起訴
    處分，綜上各節，堪認被告供稱設定伊為第二順位抵押權人
    一事有經丁○○○同意，由伊持抵押權設定契約書暨土地登
    記書找丙○○用印等語，應可採信。則被告因與告訴人丁○○○間存有借名登記關係，為保障其實際所有權人之權益，
    經取得丁○○○同意，在系爭土地上設定其為第二順位抵押
    權人，對系爭土地享有500 萬元之權利，以擔保丁○○○對
    被告所負返還系爭土地債務之履行，核與法律規定無違，被
    告於系爭土地為臺灣屏東地方法院拍賣後，以第二順位抵押
    權人之身分聲明參與分配價金，亦無何不實之處，自不得以
    使公務員登載不實之罪責相繩。
五、綜上所述，本件檢察官所舉證據，尚不足以認定被告虛偽設
    定抵押權，而以不實之第二順位抵押權人身分於系爭土地拍
    賣之執行程序中聲明參與分配，並使該管民事執行處承辦公
    務員為不實登載之犯行，其間尚有合理之懷疑存在。此外，
    復查無其他積極證據足認被告有公訴意旨所指犯行，被告既
    未經證明犯罪，揆諸首揭說明，自應為無罪之諭知。
據上論斷，應依刑事訴訟法第455 條之1 第1 項、第3 項、第45
2 條、第369 條第1 項前段、第364 條、第301 條第1 項，判決
如主文。
本案經檢察官甲○○到庭執行職務。
中    華    民    國    99    年    7     月    28    日
                刑事第十八庭    審判長法  官   李東柏
                                      法  官   周佳佩
                                      法  官   王  琁
上正本證明與原本無異
如不服本判決應於送達後10日內向本院提出上訴書狀，並應敘述
具體理由，其未敘述上訴理由者，應於上訴期間屆滿後20日內向
本院補提理由書。
中    華    民    國    99    年    7     月    28    日
                                      書記官   黃國忠

司法院資訊處製作；財團法人民間司法改革基金會備份。
